【裁判字號】    95,重訴,21
【裁判日期】    951123
【裁判案由】    殺人
【裁判全文】
臺灣高雄地方法院刑事判決              95年度重訴字第21號
公  訴  人  臺灣高雄地方法院檢察署檢察官
被      告  戊○○
                    （現羈押於臺灣高雄看守所）
指定辯護人  本院公設辯護人  乙○○
上列被告因殺人案件，經檢察官提起公訴（台灣高雄地方法院檢
察署94年度偵字第21677 號），本院判決如下：
    主  文
戊○○殺人，累犯，處有期徒刑拾參年。
    事  實
一、戊○○前於民國88年間因強盜案件，經最高法院以89年度台
    上字第645 號判決判處有期徒刑3 年6 月確定，於93年3 月
    22日縮刑期滿執行完畢，詎仍不知悔改，於94年9 月23日22
    時45分許，在高雄市○○區○○街22號後方「東寧公園」涼
    亭處，與丁○○、丙○○等2 人飲酒，3 人一同飲酒作樂多
    時後，戊○○與丁○○因故發生口角進而相互扭打，丁○○
    遂自騎乘來腳踏車上取出所有西瓜刀1 把，戊○○見狀即向
    前搶奪西瓜刀，以雙手架住丁○○脖子，並將之制伏壓制在
    地，而搶得西瓜刀，詎戊○○於搶得西瓜刀後，因情緒激忿
    ，竟萌生殺意，持丁○○所有之西瓜刀，朝丁○○右小腿外
    後側砍殺1 刀後逃逸，丁○○因右小腿刀傷切斷脛骨後動脈
    血管，造成大量失血，雖經在場人丙○○旋即至附近超商撥
    打119 號電話求救，並將丁○○送醫救治，丁○○仍於94年
    9 月24日1 時43分急救無效而因失血性休克死亡。嗣於94年
    9 月26日20時許，經警在高雄縣岡山鎮○○○路67巷巷口處
    查獲戊○○，並經戊○○帶同警方至高雄市○○區○○路88
    9 號「戰將遊藝場」外草叢查獲上開西瓜刀1 把。
二、案經高雄市政府警察局楠梓分局報告台灣高雄地方法院檢察
    署檢察官偵查起訴。
    理  由
壹、證據能力之認定：
    本件卷內證據資料部分，除證人丙○○於警詢時所為之陳述
    ，被告及其辯護人認係屬審判外之陳述，無證據能力外，其
    餘證據資料均不爭執證據能力，合先敘明。
一、證人丙○○警詢時所為之陳述部分：
（一）按被告以外之人於審判外之言詞或書面陳述，除法律有規
      定者外，不得作為證據，刑事訴訟法第159 條第1 項定有
      明文；又被告以外之人於審判中，如有所在不明而無法傳
      喚之情形，其於檢察事務官、司法警察官或司法警察調查
      中所為之陳述，經證明具有可信之特別情況，且為證明犯
      罪事實之存否所必要者，得為證據，同法第159 條之3第3
      款定有明文。由於被告以外之人於司法警察（官）調查中
      之陳述，性質上屬傳聞證據，原則上應不認為具有證據能
      力，惟依刑事訴訟法第229 條至231 條之1 規定，司法警
      察官或司法警察具有調查犯罪嫌疑人犯罪情形及蒐集證據
      等職權，若其等所作之詢問筆錄毫無例外地全無證據能力
      ，當非所宜。再者，如被告以外之人於司法警察（官）調
      查中所為之陳述，係在可信之特別情況下所為，且為證明
      犯罪事實之存否所必要，而於審判程序中，發生事實上無
      從為直接審理之原因時，仍不承認該陳述之證據適格，即
      有違背實體真實發現之訴訟目的，為補救採納傳聞法則，
      實務上所可能發生採證困難之問題，故於有前開情形時，
      例外容許有證據能力。又「證明犯罪事實之存否所必要」
      ，即使用證據之必要性，係指因無法再從同陳述者取得證
      言，而有利用原陳述之必要性，只要認為該陳述是屬於與
      犯罪事實存否相關之事實，並為證明該事實在實質上之必
      要性即可。另「具有可信之特別情況」，係指依陳述時之
      外部客觀情況而言，足以令人相信該陳述是虛偽之危險性
      不高，必須綜合該陳述是否未受到外力影響；陳述人之觀
      察、記憶、表達是否正確及有無偽證之各項因素，而為判
      斷。
（二）證人丙○○警詢中之陳述【即94年9 月24日、94年9 月27
      日警詢筆錄（詳警卷第7 頁至第12頁）】，因屬被告以外
      之人於審判外之陳述，為傳聞證據，依刑事訴訟法第159
      條第1 項規定，原則上應無證據能力。
（三）再者，證人丙○○原係設籍於高雄市○○區○○路16巷1
      號2 樓，經本院合法送達後，因未於審判期日到庭作證，
      俟經再查詢後，證人丙○○目前戶籍已被遷至高雄市楠梓
      區戶政事務所等情，有個人基本資料查詢結果、回證附卷
      可參。是以，證人丙○○於審判中，雖有刑事訴訟法第15
      9 條之3 第3 款「所在不明而無法傳喚」之情形，然因證
      人丙○○於檢察官偵查中，已就同一事項結證明確，且所
      述大致相符（詳相驗卷第15頁至第16頁、偵查卷第15頁至
      第16頁），則就使用證據之必要性而言，因同一待證事項
      已有檢察官調查時之證述（均經具結，有證據能力），可
      供替代證據使用，且均經具結，較警詢中所為之陳述，更
      具有相當之擔保性，並無「無法再從同陳述者取得證言」
      之情形存在，而有利用原陳述之必要性，故縱使證人丙○○於警詢中所為之陳述，具有可信之特別情況，但因均非
      證明犯罪事實之存否所必要，並無刑事訴訟法第159 條之
      3 傳聞證據例外規定之適用，仍應均認為無證據能力。
貳、實體方面：
一、認定犯罪事實之證據及理由：
    被告於本院審理時固承認其有於上開時地與丁○○發生口角
    ，進而扭打，並持上開西瓜刀1 把刺傷丁○○身體致死之事
    實，惟否認有殺人之犯行，辯稱：我與丁○○只是喝酒發生
    口角爭執，我並沒有想殺他的意思，而且當時是丁○○去他
    的腳踏車那邊拿西瓜刀出來要砍我，我是基於正當防衛，才
    把丁○○的西瓜刀搶下來，然後我不小心劃到他的腳部云云
    。然查：
（一）被告於上開時地，因與被害人丁○○發生口角進而相互扭
      打，而持西瓜刀1 把，刺傷被害人之右小腿外側，使被害
      人受有右小腿外側水平走向刀傷之傷害，造成大量失血，
      因失血性休克而死亡，以及嗣後經被告帶同警方至高雄市
      楠梓區○○路889 號「戰將遊藝場」外草叢處查獲上開西
      瓜刀1 把之事實，為被告所是認，並經證人丙○○證述明
      確，復有臺灣高雄地方法院檢察署相驗屍體證明書、驗斷
      書、法務部法醫研究所鑑定書、高雄市政府警察局刑事鑑
      識中心勘察報告及現場照片27張在卷可稽，又有西瓜刀1
      把扣案可證。
（二）本件之爭點乃在於，被告是否基於殺人之犯意而為之？又
      被告是否基於正當防衛而為之？茲論述如下：
  １、按殺人之犯意固不以兇器及傷痕之多寡為絕對標準，但受
      傷之部分、犯罪之兇器及手段，要不失為犯罪故意之重要
      參考。查被告持以為本件犯行所用之工具即扣案之西瓜刀
      1 把，為金屬製成、前端鋒利，用之刺人足以致人於死，
      當為被告所認識，而被告持西瓜刺入被害人之小腿，徵諸
      一般人之常識，足以傷及動脈血管，造成大量出血，因而
      造成死亡之結果，此乃客觀上應有預見之可能，亦為一般
      人所得認識，被告為40餘歲男子，當具有上開常識，實難
      諉為不知，然其卻仍持西瓜刀之利刃，往被害人之右小腿
      外側猛刺，使被害人受有右小腿外側水平走向刀傷之傷害
      ，刀傷長12.5公分，兩創角尖銳，傷口隙縫約2 公分，傷
      口中央最深處約4 公分，刀傷橫斷小腿徑約二分之一，切
      斷腓長肌、比目魚肌、腓骨及脛骨後動脈與神經，為混合
      砍劈與切割型態之刀傷等情，亦經臺灣高雄地方法院檢察
      署檢察官督同檢驗員相驗屍體屬實，製有勘驗筆錄、相驗
      屍體證明書、驗斷書、及法務部法醫研究所鑑定書等件在
      卷可稽。是就上述被害人之傷情觀之，可知被告持刀殺人
      時下手之重，、用力之猛，其在行兇之時，當知被害人會
      因而死亡，仍殺意甚堅，至為灼然。況被告在刺殺被害人
      後，明知被害人已身受重傷，再不救治顯有生命危險，猶
      未施以任何救護措施而逕行離開現場，此益證被告確有殺
      害被害人生命之故意，足認被害人之死亡與被告之行為間
      具有相當因果關係，要無疑義。被告前開所辯不小心劃到
      被害人，無殺人之故意等辯解均係卸責之詞，無足採信，
      被告主觀上具有殺人之犯意甚明。
  ２、再被告雖辯稱：因被害人丁○○去他的腳踏車那邊拿西瓜
      刀出來要砍我，我是基於正當防衛，才把丁○○的西瓜刀
      搶下來，然後我不小心劃到他的腳部云云。而以出於正當
      防衛而為本件犯行資為抗辯。
  （１）按正當防衛，以對於現在不法之侵害為要件，防衛過當
        ，尤以有防衛權為前提。至彼此互毆，又必以一方初無
        傷人之行為，因排除對方不法之侵害而加以還擊，始得
        以正當防衛論，最高法院29年上字第317 號、30年上字
        第1040號判例參照。
  （２）查被告與丁○○先因口角引起爭執，進而扭打互毆之事
        實，為被告所是認，亦有證人丙○○證述明確，已如前
        述，則被告與丁○○2 人彼此互毆，皆是處於主動攻擊
        之狀態，而後，雖係被害人丁○○主動至其腳踏車取出
        西瓜刀1 把，惟被告隨即用手架住被害人丁○○脖子，
        並將被害人丁○○制伏在地上，搶下西瓜刀，並持西瓜
        刀往被害人的腳砍去之情，業據證人丙○○於偵查中結
        證明確，堪認被告既已搶下被害人之西瓜刀，並將被害
        人制伏在地，自已非處於受現在不法侵害之狀態。再者
        ，觀諸被害人之傷勢，其係右小腿外側遭銳器刺入受傷
        ，傷口最深處達4 公分，致切斷腓長肌、比目魚肌、腓
        骨及脛骨後動脈與神經，造成大量出血，已如前述，顯
        見被告力道之猛烈，其確有積極傷人之意思及行為至為
        明確，是本件被告與被害人係先處於互毆之情形，被告
        並進而持刀攻擊被害人，所為自不得主張正當防衛。
  （３）綜上，既無證據足以證明被害人有持西瓜刀攻擊被告之
        情，被告所為上開之辯解尚無從採信。又被告既已搶下
        被害人之西瓜刀，並進而持刀刺殺被害人，已非對於現
        在不法之侵害排除之還擊，即與正當防衛要件有別。故
        被告所辯其持刀係正當防衛云云，應屬無據。
（三）綜上所述，足證本件被告確實與被害人因口角爭執進而互
      毆，被告竟基於殺人之犯意，持扣案之西瓜刀1 把，刺向
      被害人之右小腿外側，使被害人受有右小腿外側水平走向
      刀傷之傷害，造成大量失血，因失血性休克而死亡，被告
      所為上開辯解均不足採信，本件事證明確，被告之犯行堪
      以認定。
二、論罪科刑之依據：
（一）被告行為後，刑法於94年2 月2 日修正公布，於95年7 月
      1 日施行。按行為後法律有變更者，適用行為時之法律，
      但行為後之法律有利於行為人者，適用最有利於行為人之
      法律，現行刑法第2 條第1 項定有明文。刑法第2 條本身
      雖經修正，但刑法第2 條既屬適用法律之準據法，本身尚
      無比較新舊法之問題，應一律適用裁判時之現行刑法第2
      條規定以決定適用之刑罰法律，核先敘明。又以本次刑法
      修正之比較新舊法，應就罪刑有關之共犯、未遂犯、想像
      競合犯、牽連犯、連續犯、結合犯，以及累犯加重、自首
      減輕暨其他法定加減原因（如身分加減）與加減例等一切
      情形，綜其全部罪刑之結果而為比較（參見最高法院95年
      度第8 次刑庭會議決議）。經查：刑法第47條累犯之規定
      ，於94年1 月7 日修正、95年7 月1 日施行前之規定為：
      「受有期徒刑之執行完畢，或受無期徒刑或有期徒刑一部
      之執行而赦免後，5 年以內再犯有期徒刑以上之罪者，為
      累犯，加重本刑至二分之一」，現行刑法之規定則為：「
      受徒刑之執行完畢，或一部之執行而赦免後，5 年以內故
      意再犯有期徒刑以上之罪者，為累犯，加重本刑至二分之
      一。第95條第2 項關於因強制工作而免其刑之執行者，於
      受強制工作處分之執行完畢或一部之執行而免除後，5 年
      以內故意再犯有期徒刑以上之罪者，以累犯論」，現行刑
      法雖將累犯之要件限縮至須「故意」再犯始有累犯之適用
      ，惟本件被告所犯之刑法第271 條第1 項之殺人罪，係故
      意犯，修正後之刑法並未有利於被告，揆諸前揭最高法院
      決議及刑法第2 條第1 項前段、後段規定之「從舊、從輕
      」原則，自應全部適用被告行為時之法律，即修正前刑法
      之相關規定予以論處。
（二）核被告所為，係犯刑法第271 條第1 項之殺人罪。被告曾
      因強盜案件，經最高法院以89年度台上字第645 號判決判
      處有期徒刑3 年6 月確定，於93年3 月22日縮刑期滿執行
      完畢出監，此有卷附台灣高等法院被告前案紀錄表可按，
      其受有期徒刑之執行完畢，5 年以內再犯有期徒刑以上之
      罪，為累犯，除死刑、無期徒刑部分不得加重外，餘依修
      正前之刑法第47條規定加重其刑。爰審酌被告有多數前科
      紀錄，素行不佳，與被害人間本係朋友關係，僅因細故與
      被害人口角爭執，即萌發殺意持刀刺殺被害人，致被害人
      受刀傷長12.5公分，傷口最深處達4 公分，並切斷脛骨後
      動脈與神經，足見用力之猛，其罔顧人命，惡性重大，造
      成被害人喪失生命，及被害人家屬無可回復之心靈傷痛，
      嚴重危害社會秩序，且至今尚未與被害人家屬達成民事和
      解，並賠償被害人家屬財產上及非財產上之損害，足認被
      告輕忽法紀，其行為不宜輕宥，參其犯罪之手段、所生危
      害、犯後僅坦承部分犯行之犯後態度以及本案兇器西瓜刀
      非被告之物，而係被害人取出之物等一切情狀，本院認被
      告所犯殺人罪責深重，量刑自不宜輕，爰量處如主文所示
      之刑。
（三）又扣案之西瓜刀雖為被告供犯罪所用之物，惟並非被告所
      有，已如前所述，亦非義務沒收之違禁物，爰不另為沒收
      之諭知，附此敘明。
據上論斷，應依刑事訴訟法第299 第1 項前段，刑法第2 條第1
項前段、刑法第271 條第1 項、修正前刑法第47條，判決如主文
。
本案經檢察官甲○○到庭執行職務。
中    華    民    國    95    年    11    月    23    日
                刑事第四庭  審判長法  官    郭玫利
                                  法  官    陳振嘉
                                  法  官    林意芳
以上正本證明與原本無異。
如不服本判決，應於收受送達後10日內向本院提出上訴書狀。
中    華    民    國    95    年    11    月    23    日
                                  書記官    曾秀鳳
附錄：
中華民國刑法第271條
殺人者，處死刑、無期徒刑或10年以上有期徒刑。


司法院資訊處製作；財團法人民間司法改革基金會備份。
